臺灣高等法院刑事判決
111年度上訴字第2304號
上  訴  人  
即  被  告  狄金台



上列上訴人即被告因違反護照條例等案件，不服臺灣桃園地方法
院106年度易字第823號、106年度訴字第622號，中華民國108年1
1月29日第一審判決（追加起訴案號：同署106年度偵字第11761
、12864、14364號），提起上訴，本院判決如下：
    主  文
原判決關於狄金台部分撤銷。
狄金台公訴不受理。
    理  由
一、追加起訴意旨詳如附件有關上訴人即被告狄金台（下稱被告
    ）部分所載，因認被告涉犯違反臺灣地區與大陸地區人民關
    係條例第80條第1項後段之違反同條例第28條之1第2項之臺
    灣地區人民利用非中華民國航空器私行運送大陸地區人民前
    往臺灣地區與大陸地區以外之國家罪嫌。
二、按被告死亡者，應諭知不受理之判決，並得不經言詞辯論為
    之，刑事訴訟法第303條第5款、第307條定有明文；且依刑
    事訴訟法第364條規定，於第二審之審判準用之。
三、經查：被告因違反臺灣地區與大陸地區人民關係條例等案件
    ，經原審認定係以一行為同時觸犯護照條例第29條第4款之
    行使偽造護照罪、臺灣地區與大陸地區人民關係條例第80條
    第1項後段違反同條例第28條之1第2項之臺灣地區人民利用
    非中華民國航空器私行運送大陸地區人民前往臺灣地區與大
    陸地區以外之國家罪，為想像競合犯，依刑法第55條前段規
    定從一重論以護照條例第29條第4 款之行使偽造護照罪，判
    處罪刑後，被告不服，於民國108年12月12日具狀提起上訴
    （原審於翌〈13〉日收狀），嗣於同月17日提出上訴理由狀（
    原審於翌〈18〉日收狀），原審於111年6月24日檢送相關卷證
    上訴，於同月27日繫屬本院（原審法院111年6月24日桃院增
    刑詣106訴622字第1110073471號函上之本院收文戳章參照〈
    見本院卷第3頁〉，經本院以111年上訴字第2304號案件審理
    。惟被告於原審判決及提起上訴後，業於111年1月12日死亡
    ，有其戶役政資訊網站查詢-個人資料查詢結果在卷可稽，
    揆諸前揭規定，應諭知不受理判決。原審未及審酌被告上訴
    後死亡，訴訟主體已不存在之事實，自應由本院將原判決撤
    銷，改諭知公訴不受理之判決，並不經言詞辯論為之。
四、末按刑法、刑法施行法相關沒收條文、刑事訴訟法之沒收特
    別程序已於104年12月30日、105年6月22日先後修正公布，
    並於105年7月1日生效。依修正後之刑法第2條第2項「沒收
    、非拘束人身自由之保安處分適用裁判時之法律」、刑法施
    行法第10條之3第2項「105年7月1日前施行之其他法律關於
    沒收、追徵、追繳、抵償之規定，不再適用」等規定，沒收
    應直接適用裁判時之法律，且相關特別法關於沒收及其替代
    手段等規定，均應於刑法沒收新制生效施行即105年7月1日
    後，即不再適用。至於刑法沒收新制生效施行後，倘其他法
    律針對沒收另有特別規定，依刑法第11條「特別法優於普通
    法」之原則，自應優先適用該特別法之規定。又修正後之刑
    事訴訟法第455條之34則明定：單獨宣告沒收由檢察官聲請
    違法行為地、沒收財產所在地或其財產所有人之住所、居所
    或所在地之法院裁定之。依修正後刑法第40條規定：沒收，
    除有特別規定者外，於裁判時併宣告之（第1項）；違禁物
    或專科沒收之物得單獨宣告沒收（第2項）；第38條第2項、
    第3項之物、第38條之1第1項、第2項之犯罪所得，因事實上
    或法律上原因未能追訴犯罪行為人之犯罪或判決有罪者，得
    單獨宣告沒收（第3項）。其中立法說明略以：「因沒收已
    修正為具獨立性之法律效果，故其宣告，不必然附隨於裁判
    為之，且犯罪行為人因死亡、曾經判決確定、刑法第19條等
    事由受不起訴處分或不受理、免訴、無罪判決者；或因刑法
    第19條、疾病不能到庭而停止審判者及免刑判決者，均可單
    獨宣告沒收之，爰增訂第3項規定」。換言之，沒收新制施
    行後，沒收已非附屬於主刑之從刑，倘因被告死亡而判決不
    受理，案內違禁物、專科沒收之物，供犯罪所用、犯罪預備
    之物或犯罪所生之物以及犯罪所得等，依法仍得由檢察官視
    個案情節聲請法院裁定單獨宣告沒收之，附此敘明。
據上論斷，應依刑事訴訟法第369條第1項前段、第364條、第303
條第5款、第307條，判決如主文。
中　　華　　民　　國　　111 　年　　7 　　月　　4 　　日
                  刑事第十六庭  審判長法　官  劉嶽承
                                      法　官  王耀興
                                      法　官  古瑞君
以上正本證明與原本無異。
如不服本判決，應於收受送達後20日內向本院提出上訴書狀，其
未敘述上訴之理由者並得於提起上訴後20日內向本院補提理由書
（均須按他造當事人之人數附繕本）「切勿逕送上級法院」。
                                      書記官  林君縈
中　　華　　民　　國　　111 　年　　7 　　月　　4 　　日
附件
臺灣桃園地方法院檢察署檢察官追加起訴書
                                    106年度偵字第11761號
                                    106年度偵字第12864號
                                    106年度偵字第14364號
    被　　　告　狄金台　
                李振榮　
                蔡明家　
上列被告因涉犯護照條例等案件，與前經本署檢察官提起公訴之
106年度偵字第5303、5792、6739、6859號案件，具有相牽連關
係，認應追加起訴，茲將犯罪事實及證據並所犯法條分敘如下：
        犯罪事實
一、狄金台前因涉犯臺灣地區與大陸地區人民關係條例案件，經
    臺灣高雄地方法院以102年度簡字第4803號判決判處有期徒
    刑4月確定，於民國104年2月9日易服社會勞動執行完畢。詎
    仍不知悔改，復於104年12月上旬某日，在高雄地區某不詳
    地點，吸收李振榮（業經提起公訴）前往大陸地區，於取得
    合法赴美國之登機證後交換，以掩護大陸地區人民偷渡美國
    ，經李振榮應允後，狄金台即將李振榮之資料傳送予該集團
    之綽號「阿龍」之成年男子，轉交QUI CHEE TEONG（業經通
    緝）後，李振榮即於105年1月14日，自高雄小港機場持狄金
    台等人蛇集團成員事先準備之機票，搭乘中華航空CI-947號
    往香港之班機出境，到香港後由QUI CHEE TEONG撥打李振榮
    所持用之門號0000000000號行動電話後，在香港機場麥當勞
    前與李振榮碰面後，即帶李振榮搭乘大巴士到大陸廣州地區
    ，並安排渠入住旅館，另於同年月15日抵達廣州白雲機場後
    ，利用中華民國護照可在美國ESTA系統登錄享免簽證之便，
    由QU-I CHEE TEONG等人蛇集團成員協助辦妥飛往美國紐約
    之南方航空CZ-399號班機登機證，李振榮再於某登機門之廁
    所等候QUI CHEE TEONG，另由QUI CHEE TEONG交付李振榮2,
    000元美金、飛往馬來西亞之登機證、印有李振榮照片之偽
    造中華人民共和國護照，另收取李振榮所持有之飛往美國之
    中國南方航空CZ-399號班機登機證後，再由該集團成員將前
    往美國之登機證交予某不詳大陸地區成年男子，該名大陸地
    區成年男子即持用李振榮之登機證，搭乘上開中國南方航空
    CZ-399號班機順利入境至美國紐約甘迺迪機場。李振榮則持
    渠本人所有之護照在馬來西亞入境通關後，於105年1月16日
    搭乘全亞洲航空D7-372號班機，由馬來西亞吉隆坡飛往臺灣
    桃園國際機場入境返回。
二、李振榮、QUI CHEE TEONG（上2人所涉違反臺灣地區與大陸
    地區人民關係條例案件，前者業經提起公訴，後者通緝中）
    為提供偽造之中華民國護照供大陸地區人民行使達非法入境
    美國之目的，共同基於偽造及行使偽造中華民國護照及利用
    非中華民國航空器私行運送大陸地區人民前往臺灣地區及大
    陸地區以外之國家或地區之犯意聯絡，先由李振榮於105年1
    0月6日前某日，在某不詳地點，吸收蔡明家（所涉違反臺灣
    地區與大陸地區人民關係條例案件，業經提起公訴）前往大
    陸地區，於取得合法赴美國之登機證後交換，以掩護大陸地
    區人民偷渡美國，經蔡明家應允後，先由李振榮以手機拍攝
    蔡明家之照片及將渠年籍資料傳送予QUI CHEE TEONG，供渠
    等事先偽造署名蔡明家之偽造大陸地區護照及中華民國護照
    後，蔡明家即於105年10月6日，自高雄小港機場持李振榮等
    人蛇集團成員事先準備之機票及證件，搭乘中華航空CI-947
    號往香港之班機出境，到香港後由QUI CHEE TEONG在香港機
    場與蔡明家碰面後，即帶蔡明家搭乘大巴士到大陸廣州地區
    ，並安排渠入住旅館，及交付某不詳門號之行動電話供聯絡
    之用，另於同年月8日抵達上海浦東機場後，利用中華民國
    護照可在美國ESTA系統登錄享免簽證之便，由QUICHEE TEON
    G等人蛇集團成員協助辦妥飛往美國芝加哥，後轉紐約之美
    國航空AA-258號班機登機證，蔡明家再於某登機門附近等候
    QUI CHEE TEONG，及由QUI CHEE TEONG交付蔡明家某不詳數
    量之美元、登機證、貼有蔡明家照片之偽造大陸地區護照，
    另收取蔡明家所持有之飛往美國芝加哥後轉紐約之美國航空
    AA-258號班機登機證後，再由該集團成員將前往美國之登機
    證及署名蔡明家之偽造中華民國護照交予某不詳大陸地區成
    年男子，該名大陸地區成年男子即持用蔡明家之登機證及偽
    造之中華民國護照，搭乘上開美國航空AA-258號班機前往美
    國而行使，經內政部移民署將上開情資通知陸方，透過兩案
    共同打擊犯罪模式，而在上海浦東機場逮捕蔡明家、不知名
    欲偷渡往美國之大陸成年男子及QUI CHEE TEONG，並扣得署
    名高偉聖之偽造大陸地區護照、署名蔡明家之偽造中華民國
    護照等物。
三、案經本署檢察官簽分暨指揮內政部移民署國境事務大隊報告
    偵辦。　　
　　    證據並所犯法條
一、 證據清單及待證事實
編號 證據名稱 待證事實 １ 被告狄金台於偵查中之供述 坦承介紹被告李振榮與某姓名年籍不詳綽號「阿龍」之人蛇集團，並告知李振榮會將渠資料留予「阿龍」，由「阿龍」與李振榮直接聯絡之事實。 ２ 被告李振榮於警詢及偵查中之供述 被告狄金台介紹伊從事掩飾大陸籍人士偷渡前往美國，後來由伊直接與人蛇集團成員聯絡，伊另吸收蔡明家，並將蔡明家之資料、相片傳送予人蛇集團之事實。 ３ 被告蔡明家於上海市看守所詢問筆錄偵查中之供述 坦承犯罪事實欄二所載之事實。 ４ 署名蔡明家之偽造中華民國護照及署名高偉聖之偽造中華人民共和國護照 佐證犯罪事實欄二所載之事實。 ５ 李振榮中華民國普通護照申請書、李振榮2016年1月14日出境中華CI-947訂位及購票與劃位紀錄、李振榮2016年1月16日入境全亞洲D7-372訂位及購票紀錄李振榮2016年1月16日大陸廣州CZ-399購票訂位紀錄、李振榮入出境資料、收費明細表、全戶基本資料 佐證上開犯罪事實。 ６ 蔡明家中華民國普通護照申請書、蔡明家2016年10月6日出境中華CI-947訂位及購票與劃位紀錄、蔡明家ESTA申請書、收據明細表 佐證上開犯罪事實。 
二、按「犯罪之行為或結果，有一在中華民國領域內，為在中華
    民國領域內犯罪」，刑法第4條定有明文，依犯罪之態樣，
    牽連犯、連續犯之裁判上一罪，或接續犯、繼續犯等實質上
    一罪之案件，有全部一部關係，而有一在中華民國境內為之
    者，均應適用我國刑法處罰。次依臺灣地區與大陸地區人民
    關係條例第2條第2款指明：「大陸地區：指臺灣地區以外之
    中華民國領土。」，揭示大陸地區仍屬我中華民國之領土；
    該條例第75條復規定：「在大陸地區或在大陸船艦、航空器
    內犯罪，雖在大陸地區曾受處罰，仍得依法處斷。但得免其
    刑之全部或一部之執行。」，據此，大陸地區現在雖因事實
    上之障礙為我國主權所不及，但在大陸地區犯罪，仍應受我
    國法律之處罰，即明示大陸地區猶屬我國領域，並未對其放
    棄主權，最高法院90年度台上字第705號判決要旨可佐。查
    本案被告李振榮、蔡明家掩飾大陸籍人士高偉聖所犯行使偽
    造護照犯行，其犯罪目的在於持偽造護照自大陸地區非法進
    入美國，該行使偽造護照之行為顯屬整體犯罪行為之一部，
    固然行使偽造護照之結果在大陸地區，惟揆諸前開規定及說
    明，並不影響我國法院就被告上揭犯行，依法有刑事審判權
    。
三、核被告狄金台所為，係違反臺灣地區與大陸地區人民關係條
    例第28條之1第2項罪嫌；核被告李振榮、蔡明家所為，係犯
    護照條例第29條第1項第4款行使偽造護照罪嫌。又被告李振
    榮、蔡明家偽造護照之低度行為，為行使偽造護照之高度行
    為所吸收，不另論罪；被告狄金台與李振榮、QUI CHEETEON
    G及該集團之某真實姓名不詳綽號「阿龍」之成年男子及偷
    渡前往美國之某不詳成年男子就犯罪事實一所載之犯行。被
    告李振榮、蔡明家、QUI CHEE TEONG及該集團之某真實姓名
    不詳之綽號「阿龍」之成年男子及偷渡前往美國之高偉聖就
    犯罪事實二所載之犯行，均有犯意聯絡及行為分擔，請論以
    共同正犯。另被告李振榮、蔡明家偽造護照暨行使偽造護照
    之行為，雖同時成立刑法第212條、同法第216條之偽造特種
    文書及行使偽造特種文書罪嫌，惟護照條例，就此部分行為
    乃屬特別規定，基於特別法優先於普通法適用之法理基礎，
    自應優先適用護照條例之規定。又被告狄金台前有如犯罪事
    實欄所載前案科刑及執行情形，有刑案資料查註紀錄表附卷
    可參，其於前案有期徒刑之執行完畢後，5年內故意再犯本
    件有期徒刑以上之罪，為累犯，請依刑法第47條第1項之規
    定加重其刑。
四、追加理由：本件被告所犯護照條例等罪嫌，係與被告李振榮
    、蔡明家前經本署以106年度偵字第5303、5792、6739、685
    9號等提起公訴之臺灣地區與大陸地區人民關係條例案件（
    有起訴書1件在卷足憑），有1人犯數罪及數人共犯一罪或數
    罪之關係，屬刑事訴訟法第7條第1、2款之相牽連之案件。
五、依刑事訴訟法第265條第1項追加起訴。
    此　致
臺灣桃園地方法院
中　　華　　民　　國　  106　　年　　7　　月　　13　　日
                               檢  察  官  葉  益  發
本件證明與原本無異
中　　華　　民　　國　　106　　年    7    月    31    日
                               書  記  官  黃  薇  綾
所犯法條
護照條例第29條
有下列情形之一，足以生損害於公眾或他人者，處 1 年以上 7
年以下有期徒刑，得併科新臺幣 70 萬元以下罰金：
一、買賣護照。
二、以護照抵充債務或債權。
三、偽造或變造護照。
四、行使前款偽造或變造護照。
臺灣地區與大陸地區人民關係條例第28條之1
（船舶、航空器及其他運輸工具不得私運大陸地區人民）
中華民國船舶、航空器及其他運輸工具，不得私行運送大陸地區
人民前往臺灣地區及大陸地區以外之國家或地區。
臺灣地區人民不得利用非中華民國船舶、航空器或其他運輸工具
，私行運送大陸地區人民前往臺灣地區及大陸地區以外之國家或
地區。
臺灣地區與大陸地區人民關係條例第80條
（罰則）
中華民國船舶、航空器或其他運輸工具所有人、營運人或船長、
機長、其他運輸工具駕駛人違反第28條規定或違反第28條之1第1
項規定或臺灣地區人民違反第28條之1第2項規定者，處3年以下
有期徒刑、拘役或科或併科新臺幣1百萬元以上1千5百萬元以下
罰金。但行為係出於中華民國船舶、航空器或其他運輸工具之船
長或機長或駕駛人自行決定者，處罰船長或機長或駕駛人。
前項中華民國船舶、航空器或其他運輸工具之所有人或營運人為
法人者，除處罰行為人外，對該法人並科以前項所定之罰金。但
法人之代表人對於違反之發生，已盡力為防止之行為者，不在此
限。
刑法第7條之規定，對於第1項臺灣地區人民在中華民國領域外私
行運送大陸地區人民前往臺灣地區及大陸地區以外之國家或地區
者，不適用之。
第1項情形，主管機關得處該中華民國船舶、航空器或其他運輸
工具一定期間之停航，或廢止其有關證照，並得停止或廢止該船
長、機長或駕駛人之執業證照或資格。